臺灣高等法院臺南分院刑事判決　　　　　　九十年度上訴字第一六二七號　Ａ
　　　自　訴　人　乙　○　○
　　　上　訴　人
　　　即　被　告　甲　○　○
　　　選任辯護人　林　春　發
右上訴人因被告偽造文書等案件，不服臺灣嘉義地方法院八十八年度自字第四號中華
民國九十年八月三十一日第一審判決，提起上訴，本院判決如左：
      主      文
上訴駁回。
      事      實
一、甲○○與乙○○係姑侄關係，因與鐘春生間有債務糾紛，為清償債務，竟思以乙
    ○○之土地設定抵押權登記擔保還債，乃基於行使偽造私文書之概括犯意及使公
    務員登載不實事項於公文書之犯意，於民國（下同）八十五年五月八日，至嘉義
    市西區戶政事務所，偽造乙○○署押一枚，並盜蓋乙○○之印章於委任書委任人
    欄上，且自任為受任人，而偽造完成委任書後，持向該戶政事務所申請乙○○之
    印鑑證明書，使戶政事務所人員將不實事項登載於乙○○之印鑑證明書上，使乙
    ○○有遭冒用印鑑證明之虞、戶政事務所失其管理戶政事務之正確性，致生損害
    於乙○○及戶政事務所。
二、甲○○取得上開印鑑證明書後，趁其姑母乙○○將所有坐落於嘉義市○○段七四
    四號、權利範圍四分之一之土地（下稱系爭土地）所有權狀、身分證置於嘉義市
    ○○○街九十號家中，而未隨同帶回宜蘭工作地點之機會，甲○○竟未經乙○○
    授權或同意，向不知情之鐘春生佯稱可提供乙○○之土地辦理抵押權登記後；鐘
    春生先於八十五年五月二十一日晚上某時，在甲○○上開住處，交付甲○○如附
    表一所示之本票一紙（發票人欄、日期欄空白，餘均已填寫完成），甲○○乃意
    圖供行使之用，於當晚在其住處加以偽簽乙○○署押一枚於附表一所示本票一紙
    之發票人欄上，並於翌日（五月廿二日）上午，在嘉義市地政事務所，基於行使
    偽造私文書之概括犯意、使公務員登載不實事項於公文書、行使使公務員登載不
    實事項於公文書及行使偽造有價證券犯意，連同如附表二所示之印鑑、文書，及
    上開本票一併交予鐘春生及不知情代書陳金枝，且利用不知情之陳金枝於本票上
    簽上日期（八十五年五月廿二日）而偽造完成如附表一所示之本票後，交付鐘春
    生，甲○○乃利用不知情之代書陳金枝盜蓋乙○○印章，並偽簽乙○○署押一枚
    於土地及建築改良物抵押權設定契約書及其它特約事項上（文書上記載權利人為
    鐘春生，債務人為甲○○、義務人及連帶債務人為乙○○，僅土地設定抵押權）
    而偽造完成土地及建築改良物抵押權設定契約書及其它約定事項；再委由不知情
    之陳金枝於同日（八十五年五月廿二日）下午某時許，在嘉義市地政事務所，持
    上開印鑑證明、如附表二所示印鑑、文書、及土地及建築改良物抵押權設定契約
    書及其它特約事項，向嘉義市地政事務所辦理土地抵押權設定登記，據以行使；
    使地政事務所人員將不實抵押權設定事項登載於土地登記謄本上，乙○○因該抵
    押權之設定，遭致抵押權人鐘春生聲請拍賣抵押物，地政事務所失其管理地政資
    料之正確性，致生損害於乙○○及嘉義市地政事務所。嗣因鐘春生對系爭土地聲
    請拍賣，乙○○於八十七年十二月廿日接獲臺灣嘉義地方法院民事執行處拍賣通
    知，始得知上情。
三、案經乙○○向臺灣嘉義地方法院提起自訴及於八十八年九月十八日追加自訴。
      理      由
一、訊據上訴人即被告甲○○對於右揭未經自訴人乙○○同意或授權，偽造並行使委
    任狀、土地暨建築改良物抵押權設定契約書及其它特約事項（行使造私文書部分
    ）、偽造並行使如附表一所示本票（偽造有價證券部分）、及使戶政、地政事務
    所公務員登載不實印鑑證明於印鑑證明書上、及登載不實抵押權設定事項於土地
    登記謄本等公文書上（使公務員登載不實部分），並持上開印鑑證明書行使而辦
    理抵押權登記等犯行坦承不諱，核與自訴人乙○○指訴情節大致相符，復有土地
    登記謄本、民事執行處通知影本（原審審判卷第三至五頁）、委任書、印鑑證明
    申請書（原審審判卷第一七五、一七六頁）、印鑑證明（原審審判卷第五四頁）
    、土地登記申請書、土地及建築改良物抵押權設定契約書、委託書（原審審判卷
    第六四頁）、系爭土地所有權狀影本、鐘春生、甲○○、乙○○、陳金枝四人身
    份證影本正反面（原審審判卷第四五頁至五三頁）、乙○○戶籍謄本（原審審判
    卷第五十六、五十七頁）、本票影本（原審審判卷第二七九頁）各一份附卷可稽
    。次查，被告甲○○雖辯稱如附表一所示本票係於八十五年五月二十二日晚上在
    嘉義市○○○街一○○號處偽簽，然為被告鐘春生、證人陳金枝否認，本院經核
    被告此部分所辯與事實不符，尚不足採，本件事證明確，被告甲○○上開犯行洵
    堪認定。
二、核被告甲○○所為係犯(一)刑法第二百十六條、第二百十條行使偽造私文書罪（未
    經自訴人同意或授權，偽造並行使委任狀、土地暨建築改良物抵押權設定契約書
    及其它特約事項等私文書），(二)刑法第二百零一條第一項偽造有價證券罪（偽造
    並行使如附表一所示本票），(三)刑法第二百十四條使公務員登載不實事項於公文
    書罪（使地政事務所公務員登載不實抵押權設定事項於土地登記謄本等公文書上
    ），(四)刑法第二百十六條、第二百十四條行使使公務員登載不實之公文書罪（使
    戶政事務所公務員登載不實印鑑證明於印鑑證明書上後，持使戶政事務所公務員
    登載不實印鑑證明之印鑑證明書行使而辦理抵押權登記）。被告甲○○盜蓋自訴
    人印章、偽造自訴人署押之行為，為偽造私文書之階段行為，不另論罪。被告甲
    ○○於如附表一所示本票上偽造署押之行為，係偽造有價證券之階段行為，不另
    論罪。其偽造私文書之低度行為為行使偽造私文書之高度行為所吸收，祇論以行
    使偽造私文書罪。其偽造有價證券後進而行使，所犯行使偽造有價證券罪之低度
    行為，為偽造之高度行為所吸收，不另論罪。被告使公務員登載不實印鑑證明書
    上後持以行使，其使公務員登載不實事項於印鑑證明書上後，持以行使，其使公
    務員登載不實事項於公文書之低度行為，為行使之高度行為所吸收，不另論罪。
    又被告甲○○委請不知情之代書陳金枝辦理抵押權設定時，所偽造如附表一所示
    之本票、土地暨建築改良物抵押權設定契約書及其它特約事項，及持印鑑證明書
    、土地及建築改良物抵押權設定契約書及其它約定事項，向地政事務所辦理登記
    ，被告甲○○乃係行使偽造私文書罪、行使使公務員登載不實事項於公文書罪、
    使公務員登載不實事項於公文書罪、偽造有價證券之間接正犯。被告甲○○先後
    多次行使偽造私文書之犯行，時間緊密，犯罪構成要件相同，顯係基於概括犯意
    為之，為連續犯，應依刑法第五十六條規定，以行使偽造私文書一罪論處，並加
    重其刑。被告甲○○所犯上開行使偽造私文書罪、使公務員登載不實事項於公文
    書罪、行使使公務員登載不實事項於公文書罪、偽造有價證券罪四罪之間，有方
    法結果之牽連關係，為牽連犯，依刑法第五十五條後段之規定，應從較重之偽造
    有價證券罪處斷。
三、原審援引刑事訴訟法第三百四十三條、第二百九十九條第一項前段，刑法第五十
    六條、第二百零一條第一項、第二百十六條、第二百十條、第二百十四條、第五
    十五條後段、第二百零五條、第二百十九條，罰金罰鍰提高標準條例第一條前段
    之規定，並參酌被告甲○○素行良好、僅因債務問題，竟擅取其姑母乙○○之權
    狀等物，持以偽造私文書、有價證券，惟念其犯後尚能坦承犯行，態度亦稱良好
    、目前抵押權設定登記業經自訴人於臺灣嘉義地方法院民事庭提出債務人異議之
    訴，聲請塗銷系爭土地上之最高限額抵押權，經本院判決應予塗銷確定，此有臺
    灣嘉義地方法院八十七年度訴字第九一九號民事判決、臺灣高等法院臺南分院八
    十九年上字第一八四號民事判決各一份在卷可參等一切情狀，量處有期徒刑三年
    二月，以示懲儆。並說明於量刑時已就被告之犯罪情節及犯罪坦承犯行之態度，
    虛偽設立之抵押權已判決塗銷確定等一切情狀，予以綜合考量，在法定刑內科處
    其刑，被告甲○○依刑法第五十九條規定請求酌減，因無客觀上顯可憫恕之事由
    存在，而於法不合，並以被告偽造之委任書、土地及建築改良物抵押權設定契約
    書及其它約定事項上之「乙○○」署押各一枚，依刑法第二百十九條規定予以沒
    收；偽造如附表一所示本票一紙，應依刑法第二百零五條規定，予以宣告沒收，
    其上之偽造「乙○○」署名，因本票之沒收而不復存在，自無庸另為沒收之諭知
    等情。本院經核其認事用法，均無不當，量刑亦稱妥適。被告上訴意旨，認原審
    量刑過重云云，為無理由，應予駁回。
四、自訴人經合法傳喚，無正當理由不到庭，爰不待其陳述逕行判決。
據上論斷，應依刑事訴訟法第三百六十八條、第三百三十一條第一項，判決如主文。
中    華    民    國      九十一      年      一      月        九      日
                                  臺灣高等法院臺南分院刑事第六庭
                                      審判長法官  楊    明    章
                                            法官  戴    勝    利
                                            法官  顏    基    典
右正本證明與原本無異。
如不服本判決，應於判決送達後十日內向本院提出上訴狀，其未敘述理由者並應於提
出上訴狀後十日內向本院補提理由書（應附繕本)。
                                      法院書記官  呂    嘉    文
中    華    民    國      九十一      年      一      月        十      日
附錄本判決論罪科刑法條：
刑法第二百零一條：
意圖供行使之用，而偽造、變造公債票，公司股票或其他有價證券者，處三年以上十
年以下有期徒刑，得併科三千元以下罰金。
行使偽造、變造之公債票、公司股票或其他有價證券或意圖供行使之用，而收集或交
付於人者，處一年以上七年以下有期徒刑，得併科三千元以下罰金。
刑法第二百十六條
行使第二百十條至第二百十五條之文書者，依偽造、變造文書或登載不實事項或使登
載不實事項之規定處斷。
第二百十條
偽造、變造私文書，足以生損害於公眾或他人者，處五年以下有期徒刑。
第二百十四條
明知為不實之事項，而使公務員登載於職務上所掌之公文書，足以生損害於公眾或他
人者，處三年以下有期徒刑、拘役或五百元以下罰金。
  附表一：
┌─────────────────────────────────┐
│本票，發票人乙○○，發票日八十五年五月廿二日，金額新台幣貳佰萬元，│
│編號一六二二五一號。                                              │
└─────────────────────────────────┘
  附表二：
┌─────────────────────────────────┐
│乙○○印鑑章一個、甲○○印鑑章一個、乙○○身分證一張、甲○○身分證│
│一張、乙○○印鑑證明一份、委託書（委託人為甲○○）一份、系爭土地所│
│有權狀影本一份、鐘春生、甲○○、乙○○、陳金枝四人身份證影本正反面│
│、乙○○戶籍謄本一份。                                            │
└─────────────────────────────────┘
